臺灣高等法院臺中分院民事判決　　　八十七年度重上字第一一四號
　　　上　訴　人
　　　即被上訴人（原審原告）
　 　　　　　　　 己　○
　　　　　　　　　壬○○
　　　　　　　　　辛○○
　　　　　　　　　子○○
　　　　　　　　　庚○○
　　　　　　　　　寅○○
　　　　　　　　　癸○○
　　　　　　　　　丑○○
　　 　　　　　　 甲　○
　　　　　　　　　丁○○
　　　　　　　　　丙○○
　　　法定代理人　戊○○
右當事人間債務不履行事件，兩造對於中華民國八十七年九月十七日臺灣彰化地方法
院八十七年度重訴字第一號第一審判決各自提起上訴，本院判決如左：
　　　主　　　文
兩造之上訴均駁回。
第二審訴訟費用由兩造各自負擔。
　　　事實及理由
壹、聲明部分：
甲、上訴人即被上訴人己○、壬○○、辛○○、子○○、庚○○、寅○○、陳建次、
    丑○○等八人（原審原告，下稱上訴人）方面：
  一、上訴聲明：求為判決：
    (一)原判決關於駁回上訴人敗訴部分廢棄。
    (二)右廢棄部分，被上訴人甲○、丁○○、吳維鈞（即乙○○）、丙○○（下稱甲
      ○等四人應再連帶給付；或被上訴人彰化縣溪湖地政事務所（下稱溪湖地政事
      務所）應再給付上訴人新台幣（下同）五百五十四萬三千三百零七元及自民國
      八十七年一月十五日起至清償日止按年息百分之五計算之利息。
    (三)願供擔保，請准宣告假執行。
  二、答辯聲明：被上訴人甲○等四人及溪湖地政事務所之上訴均駁回。
乙、上訴人即被上訴人甲○、丁○○、吳維鈞、丙○○、溪湖地政事務所等五人（原
　　審被告，下稱被上訴人）方面：
  一、上訴聲明：求為判決：
    (一)原判決關於被上訴人甲○等五人敗訴部分廢棄。
    (二)上訴人己○等八人在第一審之訴及假執行之聲請均駁回。
    (三)第一、二審訴訟費用由上訴人等負擔。
    (四)被上訴人甲○等如受不利之判決，請准預供擔保，免為假執行。
  二、答辯聲明：
  　(一)上訴人己○等八人之上訴駁回。
    (二)第二審訴訟費用由上訴人己○等八人負擔。
    (三)被上訴人甲○等如受不利之判決，請准預供擔保，免為假執行。
貳、程序方面：
　一、被上訴人溪湖地攻事務所之法定代理人業於民國（下同）九十一年四月一日變
      更為戊○○，此有其提出之彰化縣政府令一件可證，茲據其具狀聲明承受訴訟
      ，核與民事訴訟法第一百七十五條第一項之規定相符，應予准許。
　二、上訴人等起訴及經原審判決之被上訴人乙○○，正確之名字為吳維鈞，此經被
      上訴人吳維鈞歷次書狀記明在卷，並有卷附系爭土地登記簿謄本就此記載明確
      可稽，爰以正確之姓名列載。
參、得心證之理由：
一、本件上訴人主張：伊等係陳秋毫（七十九年十一月十五日死亡）之繼承人，因陳
　　秋毫於五十四年間經台灣台中地方法院宣告破產，五十五間年裁定破產程序終結
　　，並經該法院以七十八年度聲字第三九二號裁定准予復權。陳秋毫於破產時，由
　　法院指定孫德裕律師為破產管理人，就其所有坐落之彰化縣溪湖鎮○○段二三之
　　一號土地應有部分一六○之四○（重測後編為光平段九一七號及九一八號，應有
　　部分均同，下稱系爭土地），於五十四年間出售與被上訴人甲○等四人之被繼承
　　人吳寬煌，並由破產管理人發給權利移轉證書，但迄未辦理移轉登記，其請求權
　　自已罹於十五年時效而消滅。嗣破產程序終結，陳秋毫亦經復權在案。又吳寬煌
　　前以依通謀虛偽意思表示為由，撤銷陳秋毫與上訴人己○間之關於系爭土地之買
　　賣契約，並由被上訴人溪湖地政事務所依法院判決塗銷陳秋毫與己○間之買賣登
　　記，系爭土地回復為陳秋毫名義，但當時陳秋毫已死亡，理應由上訴人辦理繼承
　　登記，再由吳寬煌向上訴人請求為移轉登記。惟上訴人曾於八十一年四月二十日
　　，以存證信函向吳寬煌主張時效抗辯，詎被上訴人溪湖地政事務所竟未依法定程
　　序，僅由吳寬煌持陳秋毫破產財團權利移轉證書逕行登記為吳寬煌所有。嗣因吳
　　寬煌旋又於八十一年間將該土地其中光平段九一七地號應有部分一六○○分之六
　　三五出賣予訴外人蔡尚銘（上訴人誤載同段九一八地號亦出賣），使伊等未能行
　　使時效抗辯權，而無法回復土地所有權。又該土地買賣之價金為一千三百二十萬
　　元，依此比例計算系爭土地（上開土地應有部分一六○分之四○）之價格應為八
　　百三十一萬四千九百六十元，為上訴人喪失系爭土地所有權之損害金額，依民法
　　第一百九十七條第二項、第一百八十一條、第一百七十九條、第一千一百五十三
　　條規定，被上訴人甲○等四人為吳寬煌之繼承人，自應對上訴人負連帶賠償責任
　　。又依土地法第六十八條規定，被上訴人溪湖地政事務所亦應賠償同金額，二者
　　乃屬不真正連帶債務關係等情，爰依上開法律規定提起本件訴訟，求為命被上訴
　　人甲○等四人應連帶返還伊不當得利八百三十一萬四千九百六十元或被上訴人溪
　　湖地政事務所亦應如數賠償伊等相同金額，並均自本件起訴狀繕本送達翌日起加
　　計法定遲延利息之判決。
二、被上訴人則以：陳秋毫於五十四年五月二十二日，經債權人聲請台灣台中地方法
　　院以五十四年度彰破字第六號裁定宣告破產，指定之破產管理人孫德裕律師公告
　　拍賣系爭土地，由被上訴人甲○等四人之被繼承人吳寬煌拍定買受，取得該破產
　　管理人發給之權利移轉證書。但吳寬煌尚未辦理所有權移轉登記前，上訴人己○
　　與陳秋毫明知上情，二人於七十七年六月二十二日虛偽訂立系爭土地買賣契約書
　　，並辦妥所有權移轉登記。嗣吳寬煌以其二人間就系爭土地所為通謀虛偽買賣及
　　移轉無效為由，訴請塗銷系爭土地所有權移轉登記，經法院判決吳寬煌勝訴確定
　　，於八十一年九月四日回復為陳秋毫所有，吳寬煌再持上開權利移轉證書及相關
　　文件向溪湖地政辦理移轉登記。陳秋毫雖於七十九年十一月二十五日死亡，惟此
　　為被上訴人溪湖地政及吳寬煌所不知，且未受法院合法通知破產終結，根本不知
　　破產終結之事實。因上訴人並未就系爭土地辦理繼承登記，吳寬煌持破產管理人
　　發結之權利移轉證書等合法文件，向被上訴人溪湖地政申請辦理移轉登記，被上
　　訴人溪湖地政事所完全依修正前土地登記規則第二十六條第十五款及同法第八十
　　五條規定辦理，並無故意或過失。另陳秋毫死亡後，上訴人依法應承受陳秋毫之
　　義務，縱令辦理系爭土地繼承登記，仍應將系爭土地所有權移轉登記與吳寬煌，
　　並無任何損害可言。況吳寬煌係於五十四間，以相當之對價九千元，向陳秋毫之
　　破產管理人買受系爭土地，繳清價金後，破產管理人即將土地點交吳寬煌占有使
　　用，吳寬煌依法辦理所有權移轉登記，亦非不當得利。又上訴人於八十一年四月
　　二十日，即知可得行使時效抗辯權，退萬步言，縱令該項移轉登記係屬侵權行為
　　，惟上訴人已於八十三年六月十四日，對於被上訴人溪湖地政事務所請求損害賠
　　償，竟遲至八十六年十二月二十日，始對被上訴人甲○等五人提起本件訴訟，顯
　　逾民法第一百九十七條第一項規定之二年時效。再登記損害賠償請求權之時效，
　　現行土地法未明定，應適用國家賠償法第八條第一項規定。被上訴人溪湖地政事
　　務所係於八十一年十月二十一日辦妥系爭土地移轉登記與吳寬煌所有，上訴人遲
　　至八十六年十二月二十日，始對被上訴人溪湖地政事務所提起本件訴訟，亦已逾
　　消滅時效，被上訴人等均主張時效抗辯，拒絕給付。又上訴人等於起訴狀已自承
　　其曾於八十一年四月二日即以存證信函向吳寬煌主張時效抗辯。顯然其於該時即
　　已知得行使時效抗辯權，乃竟不即時對吳寬煌名下之系爭土地聲請法院為假處分
　　，復故不依法辦理系爭土地之繼承登記，致使被上訴人溪湖地政事務所無從知悉
　　陳秋毫已死亡，而准吳寬煌辦理所有權移轉登記，足見上訴人等均有過失，致損
　　害發生及擴大，伊等自得主張過失相抵。再者，吳寬鳴向破產財團買受系爭土地
　　及房屋，對於系爭土地本有正當合法之使用權，並可永久使用，故於八十一年間
　　系爭土地移轉登記予吳寬煌時，其交易價值為零，此經華聲企業發展鑑定顧問有
　　限公司（下稱華聲公司）鑑定在案，是上訴人等之損害亦為零。又即使吳寬煌受
　　有利益，惟其於八十一年十月二十一日先代陳秋毫繳納系爭土地之增值稅一百九
　　十四萬一千六百零七元，繼於同年十一月二十九日將系爭土地轉售予蔡尚銘時，
　　又繳納增稅四十二萬零三百八十七元，自應自利益中扣除等語，資為抗辯。
三、原審法院審理後，斟酌兩造之主張及攻禦方法之結果，認為上訴人之請求於二百
    七十七萬一千六百五十三元本息範圍內為有理由，而為上訴人一部勝訴之判決，
    命被上訴人甲○、丁○○、吳維鈞、丙○○應連帶給付，或被上訴人溪湖地政事
    務所應給付上訴人等二百七十七萬一千六百五十三元及自八十七年一月十五日起
    至清償日止，按年息百分之五計算之利息，而駁回上訴人其餘之訴。兩造對其敗
    訴部分，均聲明不服，各自提起上訴，並聲明及答辯求為判決如右開聲明部分之
    所示。
四、查本件上訴人之被繼承人陳秋毫於五十四年間經台灣台中地方法院宣告破產，該
    破產程序於五十五年間終結，並經該院於七十七年間囑託溪湖地政事務所塗銷破
    產登記，且於七十八年間對陳秋毫裁定准予復權。又陳秋毫被宣告破產時，破產
    管理人孫德裕律師曾將系爭土地及其上建物出售予吳寬煌，並發給權利移轉證書
    ，且均交付吳寬煌占有使用，惟土地部分未辦理所有權之移轉登記（建物部分無
    保存登記）。系爭土地之破產登記經塗銷後，陳秋毫與上訴人己○於七十七年六
    月二十二日訂約將之移轉登記予上訴人己○，但經吳秋毫以其為通謀虛偽買賣及
    移轉登記為無效為由，訴請塗銷該買賣之移轉登記，經判決吳寬煌勝訴確定在案
    ，並由被上訴人溪湖地政事務所依法院判決塗銷陳秋毫與上訴人己○間之移轉登
    記。又於八十一年十月二十一日，由吳寬煌持上開權利移轉證書，單獨向溪湖地
    政事務所辦理系爭土地中九一七號土地之所有權移轉登記，即將該第九一七號土
    地逕行移轉登記為吳寬煌所有。其後，吳寬煌復於八十一年十月二十七日將該筆
    土地應有部分一六○○分之六三五賣與訴外人蔡尚銘，價金為一千三百二十萬元
    ，並於同月三十日移轉登記完畢等情，經本院調閱台灣台中地方法院五十四年度
    彰破字第六號破產案卷查證無訛，並有土地登記簿謄本及買賣契約各一件附卷可
    供（見本院卷第一宗第五七－五八頁及第一七○－二○三頁），且為兩造所不爭
    執，此部分事實均無疑義，堪認屬實。
五、按破產管理人就屬於破產財團之不動產所為之拍賣，其效力與執行法院代債務人
　　拍賣不動產之情形不同，依破產法第五條規定，僅準用民事訴訟法，不包含強制
　　執行法，解釋上自無適用強制執行法第九十八條之餘地。是破產管理人發給之權
　　利移轉證書，既無法律上依據，僅可發生一般債權效力，最高法院五十六年台上
    字第三二二八號著有判例。且破產程序終結後，破產人依破產法第七十五條所喪
    失之管理及處分權，應當然回復為破產人所有，因此屬於破產財團之不動產，經
    破產管理人拍賣後，如尚未為所有權移轉登記，於破產程序終結後，拍得人亦僅
    得據破產管理人發給權利證書，依一般債權，訴請破產人履行而已，尚難以其已
　　取得移轉證書主張就該買得之不動產已取得所有權。本件破產程序業於五十五年
　　二月四日，經台灣台中地方法院裁定宣告終結，該院復於七十八年八月八日，裁
　　定准序破產人陳秋毫復權。吳寬煌向破產管理人購買系爭土地，雖已繳清價金並
　　由破產管理人發給權利移轉證書，且經交付取得系爭土地之占有使用收益多年，
　　但並未辦理所有權移轉登記，依法自尚未取得所有權。系爭土地雖經破產管理人
　　依破產程序予以拍賣，因拍定人吳寬煌並未為所有權移轉登記，因此破產人陳秋
　　毫仍登記為系爭土地之所有權人，則於破產程序終結後，其對系爭土地所喪失之
　　管理權及處分權依法當然回復，與系爭土地是否屬破產人之剩餘財產無涉，是被
　　上訴人等稱系爭土地既經破產管理人依法拍賣，依破產程序終結後，破產人即應
　　受其拘束，無從回復其管理權及處分權云云，於法洵屬無據，不能採信。因此，
　　吳寬煌於八十一年間向被上訴人溪湖地政事務所由申請就系爭土地其中九一七號
　　土地所有權移轉登記時，該九一七號土地既登記為陳秋毫所有，而當時陳秋毫已
　　死亡，其權利義務依法悉由陳秋毫之繼承人即上訴人繼承，是其申請登記之義務
　　人自應為上訴人。至被上訴人溪湖地政事務所辯稱其乃依修正前土地登記規則第
　　二十六條第十五款及第八十五條之規定受理本案申請及辦理，依法有據，且其不
　　知陳秋毫之破產程序已終結云云。然按修正前土地登記規則第二十六條之規定係
　　有各款規定之情形時，始得由權利人或登記名義人單獨申請之，其中第十五款規
　　定為其他依法令之得單獨申請者而言。然依前述，此時陳秋毫之破產程序業已終
　　結，該九一七地號土地並非破產財團所屬土地，破產管理人自無再依同規則第八
　　十五條之規定申請就非破產財團土地所有權移轉登記之餘地。又吳寬煌申請就該
    九一七地號土地之所有權移轉登記，亦與同規則第二十六條所列各款之情形不符
　　，依法自不得單獨申請之，職是，依上開判例要旨及修正前之土地登記規則第二
　　十五條規定，自應由權利人即吳寬煌會同義務人即上訴人申請辦理系爭土地移轉
　　登記，但經本院向溪湖地政事務所調閱吳寬煌於八十一年十月二十一日辦理系爭
　　土地移轉登記事件資料（見本院卷第一宗第一七一－二○三頁），乃僅由吳寬煌
　　持上述權利移轉證書及破產管理人印鑑證明等相關文件單獨申請辦理本件土地之
　　移轉登記，並未會同義務人即陳秋毫之繼承人即本件上訴人為之，而被上訴人溪
　　湖地政事務所准予登記，顯與前揭規定不合，此自屬土地法第六十八條所規定登
　　記錯誤之情形（最高法院八十六年度台上字第九號判決參照）。另查系爭土地於
　　七十七年三月三十日即已為塗銷破產登記，此有土地登記簿謄本及臺灣台中地方
　　法院五十四年度彰破宇第六號破產案卷所附囑託塗銷破產登記函可稽，是被上訴
　　人溪湖地政事務所所辯稱其不知該破產程序已終結云云亦無可採。
六、被上訴人甲○等四人之被繼承人吳寬煌雖於五十四間，以相當之對價九千元，向
　　上訴人之被繼承人陳秋毫之破產管理人買受系爭土地，繳清價金後，破產管理人
　　即將土地點交吳寬煌占有使用，但事隔多年，一直未辦理移轉系爭土地所有權之
　　登記，上訴人繼承陳秋毫之全部權利義務，吳寬煌固得向上訴人請求移轉系爭土
　　地所有權登記。惟按請求權，因十五年間不行使而消滅，民法第一百二十五條前
　　段定有明文。是本件吳寬煌於五十四年間向陳秋毫之破產管理人購買系爭土地後
　　，已逾十五年未辦理移轉登記，其請求權顯已罹於時效而消減。因此，上訴人於
　　八十一年四月二十日以存證信函向吳寬煌主張時效抗辯，於法並無不合。而上訴
　　人已繼承陳秋毫一切之權利義務，是其自得依法拒絕吳寬煌所為所有權移轉登記
　　之請求甚明。惟因被上訴人溪湖地政事務所未依修正前土地登記規則第二十五條
　　規定由上訴人會同申請移轉登記，而由吳寬煌單獨就該第九一七號土地辦妥土地
　　所有權移轉登記，使上訴人無從依所行使時效抗辯之效果拒絕吳寬煌之請求，致
　　喪失因時效消滅而獲得免負移轉該九一七地號土地之所有權登記予吳寬煌之利益
　　。而陳秋毫已依存證信函行使時效抗辯權，拒絕給付，吳寬煌本無從為該土地之
　　移轉登記，因被上訴人溪湖地政事務所之登記錯誤，而取得該九一七號地號土地
　　之所有權登記，自屬無法律上之原因而受有利益，並因此致上訴人受有前述之損
　　害，則上訴人依不當得利之法律關係請求被上訴人甲○等四人返還所受之利益，
　　於法自屬有據。又該第九一七地號土地業據吳寬煌以買賣為原因移轉登記予第三
　　人蔡尚銘，是上訴人自無法對被上訴人吳寬煌等四人請求回復原所有權之登記，
　　則上訴人請求應償還其價額，洵屬正當。又上訴人之上開損害，乃因被上訴人溪
　　湖地政事務所之登記錯誤所造成，上訴人依土地法第六十八條之規定請求溪湖地
　　政事務所賠償其損害，亦屬依法有據，且二者為不真正連帶債務關係。又上訴人
　　請求被上訴人甲○等四人返還不當得利，其請求權時效為十五年；另依土地法第
　　六十八條規定請求被上訴人溪湖地政事務所賠償損害部分，該條所定賠償責任係
　　以行政行為之失當為要件，土地法並未特別規定時效，自應適用一般規定之十五
　　年時效，是被上訴人辯稱上訴人之請求權已逾消滅時效乙節，尚非可採。再陳秋
　　毫之破產程序終結後，並業經台灣台中地方法院囑託溪湖地政事務所塗銷破產登
　　記在案，被上訴人溪湖地政事務所於吳寬煌單獨申請系爭土地移轉登記時，並未
　　會同原土地所有權人（如已死亡，則應由其繼承人辦理繼承登記後再予受理）而
　　准予登記，已違反修正前土地登記規則第二十五條規定，因而致上訴人受有損害
　　，顯與陳秋毫死亡，上訴人未辦理繼承登記二者間並無因果關係，又假處分只是
　　定暫時狀態之保全程序，為預防措施而已，其實施則應具一定要件，且須提供擔
　　保，僅為債權人得為保全債權之權利方法，並非其義務，是上訴人未對系爭土地
　　聲請法院假處分，致其以買賣為原因移轉登記予第三人蔡尚銘，亦與上開登記錯
　　誤所生之損害不具因果關係。是上訴人未辦繼承登記或對系爭土地聲請假處分，
　　自難謂對該損害之發生或擴大，有何過失之可言，故被上訴人以此為由主張過失
　　相抵，請求減輕或免除其責任，洵屬無據，不能准許。
七、綜上，上訴人固得對被上訴人溪湖地政事務所請求損害賠償，或請求被上訴人甲
    ○等四人請求返還不當得利，惟其損害及所受利益各為何及各多少，厥為本件之
    爭執要旨。按消滅時效完成，僅債務人取得拒取履行之抗辯權，得執以拒絕給付
    而已，其原有之法律關係並不因而消滅。在土地買賣之情形，倘出賣人已交付與
    買受人，雖買受人所有權移轉登記請求權之消滅時效已完成，惟其占有土地係出
    賣人本於買賣之法律關係所交付，即具有正當權源，原出賣人自不得認係無權占
    有而請求返還，經最高法院著有八十五年度台上字第三八九號判例就此闡釋甚明
    可參。查本件陳秋毫原所有系爭土地已於五十四年間，經破產管理人以九千元出
    售與吳寬煌，吳寬煌繳清價金後，破產管理人並將土地點交吳寬煌占有使用等情
    ，為兩造所不爭之事實，即吳寬煌依買賣契約之法律關係占有使用系爭土地，其
　　有正當權源，其雖多年未聲請系爭土地所有權移轉登記，即使上訴人對其行使時
    效抗辯而拒絕其請求該土地所有權移轉登記，惟依上開判例要旨所示，陳秋毫或
    其繼承人即上訴人亦不得對其主張無權占有系爭土地而基於所有權之作用請求返
    還土地。是被上訴人溪湖地政事務所雖有違反修正前土地登記規則第二十五條之
    規定，而辦理吳寬煌關於上開九一七地號土地之移轉登記，而使上訴人受有損害
    。惟依民法第七百六十五條及第七百六十七條規定，所有權人除有於法令限制之
    範圍內，得自由使用、收益處分其所有物之積極權能外，另有排除他人不法干涉
    之消極權能。本件上訴人對吳寬煌行使時效抗辯後，雖有免負所有權移轉登記予
    吳寬煌之利益，但其保有之所有權，並不能對系爭土地為占有使用及收益，其所
    有權之權能嚴重受限，僅為法律上登記名義人，縱其能將土地所有權移轉第三人
    ，除該第三人為善意外，因占有具公示作用，該土地為吳寬煌或嗣後為其繼承人
    即被上訴人甲○等四人占用中，第三人亦不得對現占用人主張排除之，且損害賠
    償之目的在於填補所生之損害，則吳寬煌所得利益即上訴人所受損害並非完整之
    所有權，係因時效完成而免負移轉系爭土地所有權登記之利益，此亦為被上訴人
    溪湖地政事務所登記錯誤所致上訴人之損害。且破產管理人亦係同時將系爭土地
    上未保存登記之建築物一併出賣予吳寬煌，並將之交付占有使用，此為上訴人所
    是認，是其情形顯與新修正民法第四百二十五條之一規定「土地及其土地上之房
　　屋同屬一人所有，而僅將土地或僅將房屋所有權讓與他人，或將土地及房屋同時
    或先後讓與相異之人時，土地受讓人或房屋受讓人與讓與人間或房屋受讓人與土
    地受讓人間，推定在房屋使用期限內，有租賃關係。」內涵不同，上訴人主張有
    此條之適用，即對系爭土地並非可無限期使用，充其量只能使用至房屋不堪使用
    時為止，因此主張其所受損害，為系爭土地於八十一年間市價之全部，固無可採
    。又華聲鑑價公司八十九年九月二十五日（）華聲中字第一二三○八號，及九
    十一年三月二十日（91）華聲中字第一三○○八號不動產鑑定報告書所為鑑定，
    或以二者具有租賃關係或地上權關係為前提，或以該土地於房屋不堪使用時即應
    交還為要件，而與本件情形不符，所為之鑑價結果，即無足採。另上開八十九年
　　之鑑定報告鑑定結果所假設情況三及情況四均與本件之情形不同，亦非可取。是
    上訴人主張以上開鑑價之結果為其損害之計算，即屬無據，不能採信。另上開九
    十一年之鑑定報告固認於建物可永久使用土地時，該土地不具市場價格，其交易
    價格為零，惟本件上訴人仍保有土地免為移轉登記之利益，即仍保有土地所有權
    ，該所有權能受限制之土地價值究為多少，該鑑定報告並未一併詳予推敲，即就
    此未為鑑定，是被上訴人主張執此認定上訴人為無損害，亦無可取。
八、按當事人已證明受有損害而不能證明其數額顯有重大困難者，法院應審酌一切情
    況，依所得心證定其數額，修正後民事訴訟法第二百二十二條第二項定有明文。
    依上述上訴人因喪失系爭土地所有權，惟因其擁所有權之特殊情形與一般具有百
    分之百權能之土地所有權相當大差距，是其所受之損害如以系爭土地一般交易市
    價為斷，則與通常土地所有權無異，將使吳寬煌因將土地所有權移轉他人，則應
    賠償上訴人全部土地價值，反致其受有損害並創造上訴人之額外利益，自與民法
    上損害賠償原則不合，是被上訴人甲○等四人繼承吳寬煌所受之利益，並非系爭
　　土地所有權全部之價值，其情甚明。是本院計算上訴人之損害，自應依首揭規定
　　，審酌一切客觀情況，並稽之兩造間損害發生變動狀況斷之，而不宜以系爭土地
　　之市價計算上訴人之損害。故系爭土地雖經本院囑託華聲公司鑑定結果，認於八
　　十一年十月間吳寬煌出售該九一七地號土地時每坪之市場價格應為四一二．四三
　　六元，地上房屋價值則為一四九．二六三元，固有該公司八十八年月四日（）
　　華聲中字第一一六五四號鑑定報告書乙件可考。惟鑑定機構所鑑定價格係綜合各
　　因素及一般條件予以推估算出，僅屬假設狀況，且其未考量本件上訴人所保有之
　　所有權能已受限制，故該鑑定結果亦非全部可取。而本件系爭第九一七地號土地
　　應有部分一千六百分之六三五已出賣予第三人蔡尚銘，乃實際有成交價格，且未
　　與鑑定價格出入甚鉅，自以此交易價值較符實情為可取。又本件土地上之房屋，
　　乃建於三十三年，於吳寬煌取得後，雖加整建，但屋齡已近六十載，已屬屆經濟
　　年限之老舊房屋其價值甚少，且與土地價值懸殊，買受人蔡尚銘願以一千三百二
　　十萬元成交，顯重於土地之價值，是計算系爭九一七地號土地之價值，自無庸扣
　　除房屋之價值。又吳寬煌申辦系爭九一七地號所有權移轉登記時，固代出賣人陳
　　秋毫繳納土地增值稅，惟其乃違背上訴人主張時效抗辯拒絕續登記之本意而擅自
　　為之，且係因其遲誤移轉登記二十餘年，始生鉅額之增值稅，自無從強命上訴人
　　受此不利益，而自其利益中扣除。至吳寬煌將系爭九一七地號土地應有部分一千
　　六百分之六三五移轉登記予第三人蔡尚銘時，固另繳納土地增值稅，惟此為其將
　　原屬其自己所有之應有部分（即應有部分一千六百分之六三五大於一百六十分之
　　四十部分）一併賣予第三人蔡尚銘所新增，此揆之其所提出之前後二紙土地增值
　　稅繳款書上之記載即明（見本院卷第二宗第一八四－一八五頁），是顯與本件之
　　損害或所受利益無關，其主張亦應自其所受利益中扣除，尤屬依法無據，殊無可
　　取。綜上，系爭九一七地號土地原屬陳秋毫應有部分一百六十分之四十部分，於
　　與蔡尚銘之交易價值應為八百三十一萬四千九百六十九元（即依全部售價一千三
　　百二十萬元以一千六百分之六三五與一百六十分之四十之比例計算而得之）。又
　　不動產之權能，乃於法令之限制範圍內，得自由使用、收益、處分其所有權三者
　　，為民法第七百六十五條所明定。而本件系爭九一七地號土地之權能已嚴重受限
　　制，關於使用、收益二者，保有其所有權之上訴人已受剝奪，其擁有者要只權能
　　不全之處分權而已，即其僅存該土地所有權三分之一之權能，是本院審酌上情，
　　認上訴人所受之損害，即被上訴人甲○等四人所受之利益，要只上開八百三十一
　　萬四千九百六十元價值中之三分之一，即二百七十七萬一千六百五十三元（元以
　　下不計）。
九、綜上所述，本件上訴人分別依不當得利之法律關係及土地法第六十八條規定，請
    求被上訴人甲○等四人連帶給付，或被上訴人溪湖地政事務所給付二百七十七萬
    一千六百五十三元及自原審起訴狀繕本送達被上訴人翌日即八十七年一月十五日
    起，至清償日止，按年息百分之五計算之法定遲延利息，自屬正當，應予准許，
    逾此部分之請求，尚有未合，應予駁回。原審分別予以准駁上訴人之訴及其假執
    行之聲請，核無違誤。兩造上訴意旨，指摘原判決不當，求為廢棄改判，為無理
    由，其上訴均應駁回。至被上訴人陳明願供擔保請准免為假執行部分，因原審判
    決主文已諭知在案，本院自無再重複宣告之必要，併予說明。
十、本件事證已臻明確，兩造其餘主張及舉證，核與判決之結果不生妨礙，自無庸一
    一論列。
十一、據上論結：本件兩造之上訴均為無理由，依民事訴訟法第四百四十九條第一項
      、第七十八條，判決如主文。
中　　　華　　　民　　　國　　九十一　　年　　　八　　　月　　二十七　　日
~B1民事第五庭審判長法　官　陳滿賢
~B2　　　　　　　　法　官　邱森樟
~B3　　　　　　　　法　官　朱　樑
右為正本係照原本作成。
兩造均得上訴。
如對本判決上訴，須於收受判決送達後二十日內向本院提出上訴書狀，其未表明上訴
理由者，應於提出上訴後二十日內向本院提出上訴理由書（須按他造人數附具繕本）
，並繳納送達用雙掛號郵票拾份（每份參拾肆元）。
上訴時應提出委任律師或具有律師資格之人之委任狀；委任有律師資格者，另應附具
律師及格證書及釋明委任人與受任人有民事訴訟法第四百六十六條之一第一項但書或
第二項（詳附註）所定關係之釋明文書影本。
~B 　 　　　　　　書記官　陳秀真
中　　　華　　　民　　　國　　九十一　　年　　　八　　　月　　 三十　　 日
附註：
民事訴訟法第四百六十六條之一（第一項、第二項）
對於第二審判決上訴，上訴人應委任律師為訴訟代理人。但上訴人或其法定代理人具
有律師資格者，不在此限。
上訴人之配偶、三親等內之血親、二親等內之姻親，或上訴人為法人、中央或地方機
關時，其所屬專任人員具有律師資格並經法院認為適當者，亦得為第三審訴訟代理人
。
                                                                        Ｈ
